臺灣高等法院花蓮分院刑事判決
111年度原金上訴字第4號
上  訴  人  
即  被  告  陳讚美


選任辯護人  林武順律師(法扶律師)    
上列上訴人因洗錢防制法等案件，不服臺灣花蓮地方法院110年
度原金訴字第7號中華民國111年3月10日第一審判決（起訴案號
：臺灣花蓮地方檢察署110年度偵字第3512號），提起上訴，本
院判決如下：
    主    文
原判決撤銷。
陳讚美共同犯洗錢防制法第十四條第一項之洗錢罪，處有期徒刑
參月，併科罰金新臺幣參萬元，罰金如易服勞役，以新臺幣壹仟
元折算壹日。緩刑肆年，並應按期履行如附表所示條件。　
    犯罪事實
一、陳讚美知悉金融帳戶係個人財產信用之表徵，依其知識及一
    般社會生活之通常經驗，可預見將金融機構帳戶提供他人使
    用，該他人可能將之作為詐欺社會大眾後收受特定犯罪所得
    使用，且無故依指示提領帳戶內來路不明之款項，並旋將之
    轉交給不明第三人之舉，極有可能係共同參與詐欺犯罪，並
    掩飾、隱匿詐欺所得之實際去向，而犯詐欺取財及洗錢罪，
    在縱其行為可能係該等犯罪之一部分，亦不違背其本意之情
    況下，與真實姓名、年籍均不詳之自稱「LEE　SHANG」之人
    （下稱「LEE」，卷內無證據認係未成年人)共同意圖為自己
    或他人不法所有，基於詐欺取財及掩飾、隱匿詐欺犯罪所得
    去向、所在之不確定故意犯意聯絡，陳讚美於民國110年1月
    起至4月7日間某時許，向不知情之○○璐芝瑪雍借用(按陳讚
    美於109年9月中旬曾將其所申辦之中國信託商業銀行帳戶【
    帳號詳卷】交付他人使用，因而自109年10月中旬起遭凍結
    無法使用)其所申辦之中國信託商業銀行帳戶（下稱本案帳
    戶，帳號詳卷）後，將本案帳戶帳號告知「LEE」。嗣「LEE
    」取得本案帳戶資料後，於110年4月1日起至同年月7日間某
    時許，以通訊軟體FACEBOOK暱稱「Chien　Hung」、LINE暱
    稱「Old　Lady」、「Masklink Delivery」，向林祥祐詐稱
    ：有內含490萬英鎊之公益包裹以其為受益人，請自行支付
    相關運輸費用等語，致林祥祐陷於錯誤，於同年月7日13時1
    2分許，依指示匯款新臺幣（下同）17萬900元至本案帳戶內
    。其後陳讚美依「LEE」指示，接續於110年4月8日8時42分
    許、翌（9）日0時2分許，在位於花蓮縣花蓮市中山路之中
    國信託銀行自動櫃員機提領上開款項，再將同額款項以比特
    幣支付予「LEE」，以此方式使「LEE」獲取犯罪所得，同時
    製造金流斷點，以掩飾、隱匿該等犯罪所得之去向、所在。
二、案經林祥祐訴由花蓮縣警察局吉安分局報告臺灣花蓮地方檢
    察署檢察官偵查起訴。
　　理    由
壹、證據能力：
一、本院下列所引用之被告以外之人於審判外之言詞陳述，上訴
    人即被告陳讚美(下稱被告)及其辯護人於本院準備程序時對
    證據能力均不爭執(本院卷第171至172頁)，且於言詞辯論終
    結前未聲明異議，本院審酌該等證據核無違法取證或證明力
    顯然過低之情事，依各該陳述作成時之狀況並無不適當或顯
    不可信之情形，且與待證事實具有關聯性，認以之作為證據
    應屬適當，依刑事訴訟法第159條之5之規定，應有證據能力
    。
二、非供述證據之物證，或以科學、機械之方式，對於當時狀況
    所為忠實且正確之記錄，性質上並非供述證據，無傳聞法則
    規定之適用，如該非供述證據非出於違法取得，並已依法踐
    行調查程序，即不能謂其無證據能力。本件判決以下引用之
    非供述證據，經本院於審理時依法踐行調查證據程序，與本
    案待證事實具有自然之關聯性，且無證據證明係公務員違法
    取得之物，依法自得作為證據。
貳、認定犯罪事實所憑之證據及理由：
    上開犯罪事實，業據被告於本院審理時坦白承認(本院卷第2
    06頁)，核與證人即被告○○璐芝瑪雍於警詢、證人即告訴人
    林祥祐於警詢之證述大致相符（警卷第37至43、65至66頁）
    ，並有本案帳戶之存款交易明細及存款基本資料、臺灣土地
    銀行匯款申請書影本、告訴人提出之LINE對話紀錄擷圖、內
    政部警政署反詐騙諮詢專線紀錄表、金門縣警察局金城分局
    金城派出所受理詐騙帳戶通報警示簡便格式表、金融機構聯
    防機制通報單、陳報單、受理各類案件紀錄表、受理案件證
    明單；被告提出與「LEE」之LINE對話紀錄擷圖及列印資料
    在卷可稽（警卷第15至34、47至49、69至80、83至85、89、
    93至97頁，偵字卷一第57至93頁，偵字卷二第3至499頁），
    足認被告上開之自白核與事實相符，堪以採信，本案事證明
    確，被告本案犯行堪以認定，應予依法論科。
參、法律適用之說明：
一、論罪：
(一)按洗錢防制法所稱洗錢，指下列行為：一、意圖掩飾或隱匿
    特定犯罪所得來源，或使他人逃避刑事追訴，而移轉或變更
    特定犯罪所得。二、掩飾或隱匿特定犯罪所得之本質、來源
    、去向、所在、所有權、處分權或其他權益者。三、收受、
    持有或使用他人之特定犯罪所得，洗錢防制法第2條定有明
    文。且按洗錢防制法第14條第1項所規範之一般洗錢罪，必
    須有第3條規定之前置特定犯罪作為聯結，始能成立。倘能
    證明人頭帳戶內之資金係前置之特定犯罪所得，即應逕以一
    般洗錢罪論處。例如詐欺集團向被害人施用詐術後，為隱匿
    其詐欺所得財物之去向，而令被害人將其款項轉入該集團所
    持有、使用之人頭帳戶，並由該集團所屬之車手前往提領詐
    欺所得款項得手，檢察官如能證明該帳戶內之資金係本案詐
    欺之特定犯罪所得，即已該當於新法第14條第1項之一般洗
    錢罪。又依新法規定，倘行為人意圖掩飾或隱匿特定犯罪所
    得來源，而將特定犯罪所得直接消費處分，甚或交予其他共
    同正犯，而由共同正犯以虛假交易外觀掩飾不法金流移動，
    即難認單純犯罪後處分贓物之行為，應仍構成新法第2條第1
    或2款之洗錢行為（最高法院108年度台上字第1744號判決意
    旨參照）。
(二)被告提供本案帳戶資料予「LEE」後，並依指示將告訴人遭
    受詐欺所匯入之款項自該帳戶內提領，再以購買比特幣方式
    交予「LEE」，核其所為已屬參與詐欺取財及洗錢等罪之犯
    罪構成要件行為，然觀諸卷內現存事證，犯罪事實欄所載向
    告訴人施用詐術之暱稱，使用該等暱稱之人年籍資料均屬不
    詳，無法判斷其等身分而可確認與「LEE」為相異之人，且
    依目前事證亦無法證明被告知悉或可預見「LEE」屬2人以上
    之集團成員，依「罪證有疑，利於被告」原則，應認僅有被
    告及「LEE」共同參與本案犯行。是核被告所為，係犯刑法
    第339條第1項之普通詐欺取財罪及洗錢防制法第14條第1項
    之一般洗錢罪。
二、共同正犯之說明：
(一)共同正犯，本係互相利用，以達共同目的，並非每一階段行
    為，各共同正犯均須參與。而共同實施犯罪行為，在合同意
    思範圍以內，相互利用他人之行為，以達其犯罪之目的，原
    不必每一階段行為均經參與，祇須分擔犯罪行為之一部，即
    應對於全部所發生之結果共同負責（最高法院72年度台上字
    第1978號、第5739號判決意旨參照）。　
(二)被告就上開詐欺取財、一般洗錢犯行，雖未自始至終參與各
    階段之犯行，然其與該不詳人士間，顯已達成彼此分工之合
    意，是被告就上開犯行，與該不詳人士「LEE」間有犯意聯
    絡及行為分擔，應論以共同正犯。　　
三、罪數之說明：
(一)被告提供本案帳戶資料，並於上開時間提領、交付款項之行
    為，係基於詐欺取財之單一目的而為接續之數行為，各行為
    間在密切接近之時間內實施完成，彼此獨立性極為薄弱，依
    一般社會健全觀念難以強行分開，就此部分應論以接續犯之
    一罪。
(二)本案被告之詐欺取財行為、一般洗錢行為間，客觀行為具有
    局部之同一性、著手實行階段並無明顯區隔，且主觀上均係
    以取得他人受騙財物為最終目的，依一般社會通念，應評價
    為法律概念之一行為，方符刑罰公平原則，被告上開所犯係
    以法律上一行為同時觸犯詐欺取財罪、一般洗錢罪，屬想像
    競合犯，應依刑法第55條前段規定，從一重之一般洗錢罪處
    斷。
四、刑之減輕部分：
(一)想像競合犯之處斷刑，本質上係「刑之合併」。其所謂從一
    重處斷，乃將想像競合犯組成之評價上數罪，合併為科刑一
    罪，其所對應之刑罰，亦合併其評價上數罪之數法定刑，而
    為一個處斷刑。易言之，想像競合犯侵害數法益者皆成立犯
    罪，論罪時必須輕、重罪併舉論述，同時宣告所犯各罪名，
    包括各罪有無加重、減免其刑之情形，亦應說明論列，量刑
    時併衡酌輕罪部分量刑事由，評價始為充足，然後依刑法第
    55條前段規定「從一重處斷」，非謂對於其餘各罪可置而不
    論。因此，法院決定處斷刑時，雖以其中最重罪名之法定刑
    ，做為裁量之準據，惟於裁量其輕重時，仍應將輕罪合併評
    價在內(最高法院108年度台上字第4405、4408號判決意旨)
    。
(二)洗錢防制法第16條第2項規定「犯前二條之罪，在偵查或審
    判中自白者，減輕其刑」。被告於本院審理時已就所犯一般
    洗錢犯行自白犯罪，符合前揭減輕規定，自應依該規定，減
    輕其刑。　
肆、撤銷改判之理由及科刑：
一、原審審理後，認被告犯罪事證明確，予以論罪科刑，固非無
    見。然查：
(一)被告於本院審理中始坦認全部犯行，並就一般洗錢罪為認罪
    之表示，致原判決未及審酌，因而未將其符合洗錢防制法第
    16條第2項自白減輕其刑規定之情形，以及被告犯後態度之
    展現，作為量刑參考事由，尚有未洽。
(二)又被告已於本院審理中與告訴人林祥祐以17萬元調解成立並
    約定應按期履行如附表所示條件，直到清償完畢為止(本院
    卷第209頁調解筆錄)，原判決未及審酌此部分犯後態度以供
    量刑參考，亦有未洽。
(三)被告上訴執此指摘原判決此部分不當，為有理由，應由本院
    撤銷改判。　　
二、科刑：　　　　　
    爰以行為人之責任為基礎，審酌被告因誤陷情網始配合「LE
    E」指示，提供本案帳戶並從事提款及交付款項之行為，而
    共同參與詐欺取財犯行並製造犯罪金流斷點，隱匿特定犯罪
    所得去向，致使告訴人難以追回遭詐欺金額，亦增加檢警機
    關查緝犯罪之困難度，所為實值非難。而被告於警詢、偵查
    及原審審理期間，雖否認犯行，然承認其提供本案帳戶收取
    、提領及交付款項之過程，並於本院審理中坦認犯行，又與
    告訴人林祥祐以17萬元成立調解，並約定應按期履行如附表
    所示條件，直到清償完畢為止之犯後態度，及其自述大學畢
    業之智識程度，原於中華育幼中心工作、月薪約2萬5,000元
    、現已無工作(本院卷第205頁)、家中經濟狀況不佳，無需
    扶養親屬（原審卷第135頁），暨其犯罪之動機、目的、手
    段等一切情狀，量處如主文第2項所示之刑，並就罰金刑部
    分諭知如易服勞役之折算標準。
三、緩刑宣告部分：
　　被告前未曾因故意犯罪受有期徒刑以上刑之宣告，有臺灣高
    等法院被告前案紀錄表在卷可參，其因一時失慮，致罹刑章
    ，然其因誤陷情網，始配合「LEE」指示，提供本案帳戶並
    從事提款及交付款項之行為，事後於本院坦認犯行，又與告
    訴人成立調解共賠償17萬元，取得告訴人之諒解，同意給予
    被告緩刑機會，足認被告犯後應有相當悔意，因認前開宣告
    之刑以暫不執行為適當，依照被告經本院宣告刑高低、所造
    成損害暨應履行調解條件之時間，就被告諭知緩刑4年。又
    緩刑宣告，得斟酌情形，命向被害人支付相當數額之財產及
    非財產上之損害賠償，刑法第74條第2項第3款亦有明文規定
    。本件被告固與告訴人達成調解，然被告就應賠償告訴人之
    款項，有尚未屆履行期之分期款未履行賠償，且被告就前開
    未到期之賠償均未提供任何擔保，為敦促被告能遵期履行，
    以彌補前揭被害人財產上損害，爰依刑法第74條第2項第3款
    規定，命被告應依附表所示原調解筆錄內容，履行對前揭被
    害人之損害賠償，倘被告違反本院所諭知前揭緩刑之負擔，
    情節重大者，檢察官得依法向法院聲請撤銷本件緩刑之宣告
    ，併予敘明。　　　
四、沒收部分：
    按共同正犯犯罪所得之沒收、追徵，應就各人所分得之數為
    之。所謂各人「所分得」之數，係指各人「對犯罪所得有事
    實上之處分權限」而言。因此，若共同正犯各成員內部間，
    對於犯罪所得分配明確時，應依各人實際所得宣告沒收（最
    高法院107年度台上字第2989號判決意旨參照）。洗錢防制
    法第18條第1項前段固規定：「犯第14條之罪，其所移轉、
    變更、掩飾、隱匿、收受、取得、持有、使用之財物或財產
    上利益，沒收之。」惟刑法第11條明定：「本法總則於其他
    法律有刑罰、保安處分或沒收之規定者，亦適用之。但其他
    法律有特別規定者，不在此限。」從而除上述洗錢防制法第
    18條第1項前段所定洗錢標的沒收之特別規定外，其餘刑法
    第38條之1第5項、第38條之2第2項等沒收相關規定，於本案
    亦有其適用。是以洗錢行為之標的自以屬於被告所有者為限
    ，始應予沒收。而綜觀卷內並無事證可證明被告有因本案犯
    行取得任何報酬，依前揭說明，不予宣告沒收或追徵價額。
據上論斷，依刑事訴訟法第369條第1項前段、第364條、第299條
第1項前段，判決如主文。　　　
本案經檢察官林俊廷提起公訴，檢察官黃怡君到庭執行職務。
中　　華　　民　　國　　111 　年　　8 　　月　　31　　日
                  刑事庭審判長法  官  林慧英　　
                              法  官  謝昀璉　　
                              法  官  李水源 　　　
以上正本證明與原本無異。
如不服本判決，應於收受送達後20日內向本院提出上訴書狀，其
未敘述理由者，並得於提起上訴狀後20日內向本院補提理由書（
均須按他造當事人之人數附繕本）「切勿逕送上級法院」。
告訴人或被害人如對於本判決不服者，應具備理由請求檢察官上
訴，其上訴期間之計算係以檢察官收受判決正本之日期為準。
因疫情而遲誤不變期間，得向法院聲請回復原狀。
中　　華　　民　　國　　111 　年　　8 　　月　　31　　日
                              書記官  秦巧穎
附錄本案論罪科刑法條全文：　
洗錢防制法第14條
有第二條各款所列洗錢行為者，處7年以下有期徒刑，併科新臺
幣5百萬元以下罰金。
前項之未遂犯罰之。
前二項情形，不得科以超過其特定犯罪所定最重本刑之刑。
中華民國刑法第339條
（普通詐欺罪）
意圖為自己或第三人不法之所有，以詐術使人將本人或第三人之
物交付者，處5年以下有期徒刑、拘役或科或併科50萬元以下罰
金。
以前項方法得財產上不法之利益或使第三人得之者，亦同。
前二項之未遂犯罰之。

附表：
編號 被告陳讚美應履行之條件 1 陳讚美願意給付林祥祐新臺幣(下同)十七萬元，給付方式：自民國一一二年一月十日開始，以每月為一期，於每月十日給付林祥祐至少五千元，匯款至林祥祐金門郵局的帳戶，直到清償完畢為止，如累計兩期未給付，視為全部到期。